臺灣屏東地方法院民事判決
110年度訴字第647號
原      告  高如珍  
被      告  范凱婷  
訴訟代理人  范英修  
上列當事人間塗銷抵押權登記事件，本院於民國111年6月27日言
詞辯論終結，判決如下：
    主  文
原告之訴駁回。
訴訟費用由原告負擔。
    事實及理由
一、原告主張：坐落屏東縣○○鄉○○段0000地號土地及其上同段55
    建號房屋（門牌號碼屏東縣○○鄉○○巷00號，以下合稱系爭房
    地）原為訴外人鄭春木所有，鄭春木於民國110年5月28日死
    亡，原告於110年7月7日繼承取得系爭房地之所有權。惟鄭
    春木死亡後不及1個月，原告即收到寄件人署名張志偉之信
    函，該函載稱鄭春木於109年向金主借貸新臺幣（下同）80
    萬元，並以系爭房地設定抵押借款，並要求原告與其聯繫還
    款事宜等語，原告委由訴外人莊臣調閱系爭房地之登記謄本
    ，方知悉鄭春木於患病期間先後於附表編號1、2所示時間設
    定附表編號1、2所示之抵押權，經查鄭春木所使用之萬巒郵
    局帳戶，109年度並未有被告匯入之借款金額，且鄭春木為
    教師退休，家境小康並無舉債之必要，為此請求確認附表編
    號1、2所示抵押權所擔保之債權不存在，並請求被告應塗銷
    附表編號1、2所示抵押權之設定登記。並聲明：㈠確認附表
    編號1、2所示抵押權所擔保之債權不存在。㈡被告應塗銷附
    表編號1、2所示之抵押權設定登記。
二、被告則以：鄭春木於109年2、3月間欲以系爭房地向被告借
    款40萬元，被告認為可行，即委由訴外人劉宏圖請鄭春木備
    齊抵押權設定資料，再於109年3月2日前往屏東縣潮州地政
    事務所辦理抵押借款事宜，鄭春木依約簽署本票、借據及抵
    押權設定契約等借貸文件，被告亦當場給予鄭春木40萬元現
    金，並拍照存證。嗣於109年7月間鄭春木再增貸40萬元，被
    告遵循上開借貸模式，鄭春木先備齊不動產設定資料，再與
    劉宏圖於109年7月9日前往潮州地政事務所辦理抵押借款事
    宜，鄭春木簽署本票、借據及抵押權設定契約等借貸文件，
    被告當場再給予鄭春木40萬元現金，此次亦有拍照存證。鄭
    春木分別於109年3月2日、109年7月9日前往潮州地政事務所
    設定附表編號1、2之抵押權予被告，被告既以此方式借貸，
    必然要求鄭春木要親自簽署借貸文件，以保障債權，從而，
    原告主張並無理由等語，資為抗辯。並聲明：原告之訴駁回
    。
三、本件不爭執事項（見本院卷第204頁）：
  ㈠系爭房地於110年7月7日以分割繼承為原因登記為原告所有，
    原告係自其配偶鄭春木繼承取得系爭房地，系爭房地於109
    年3月3日設定附表編號1所示之抵押權予被告，附表編號1之
    抵押權所登記之債務人及設定義務人均登載為鄭春木，有系
    爭房地登記第一類謄本在卷可稽（見本院卷第33、37頁）。
  ㈡鄭春木於110年5月28日死亡，有鄭春木個人基本資料在卷可
    參（見本院卷第171頁）。
四、本件爭執事項：
  ㈠附表編號1、2所示抵押權所擔保之債權是否存在？
  ㈡原告請求塗銷附表編號1、2所示之抵押權有無理由？
五、本院之判斷：
  ㈠系爭抵押權所擔保之債權是否存在？
  1.被告抗辯附表編號1、2所示抵押權所擔保之債權為鄭春木於
    109年3月2日、109年7月9日各借貸40萬元之消費借貸債權，
    並提出借據、簽收單、本票及鄭春木收取現金之照片為證（
    見本院卷第133至139、151至153、163至165頁），原告則否
    認有消費借貸之事實。按當事人主張有利於己之事實者，就
    其事實有舉證之責任。但法律別有規定，或依其情形顯失公
    平者，不在此限，民事訴訟法第277條定有明文；次按金錢
    借貸契約，固屬要物契約，應由貸與人就交付金錢之事實負
    舉證之責，但若貸與人提出之借用證內，經載明借款額，當
    日親收足訖無訛者，要應解為貸與人就要物性之具備，已盡
    舉證責任（最高法院69年台上字第3546號裁判要旨參照）。
    經查，觀之被告提出之109年3月2日及109年7月9日之借據，
    其第1條載明：「金額：新台幣肆拾萬元整（上列借款如數
    收到。）」（見本院卷第151、163頁），再據被告提出上開
    日期之簽收單，亦明載：「本人鄭春木收取新台幣：肆拾萬
    元整此款項係向范凱婷借款，並辦理抵押權設定『抵押權內
    容如登記所載』。經領款人親自點收確認無訛。」（見本院
    卷第133、137頁），則依被告提出之借據及簽收單，均已載
    明現金交付並由鄭春木收訖無誤，且被告亦提出鄭春木收受
    現金之照片（見本院卷第135、139頁），原告亦表示照片內
    手持現金之人即為鄭春木（見本院卷第194頁），依前開說
    明，應認貸與人即被告已就借貸要物性即金錢交付之事實為
    舉證，堪認被告抗辯已交付借貸之金錢予鄭春木乙節為可信
    。
  2.又鄭春木親自前往潮州地政事務所辦理附表編號1、2所示之
    抵押權設定，亦經潮州地政事務所人員核對鄭春木之身分證
    與其本人相符，有抵押權設定登記申請書在卷可參（見本院
    卷第43、120頁）。原告雖主張借據、本票上之簽名有些不
    像鄭春木的簽名等語，惟本院將鄭春木於109年3月2日在抵
    押權設定登記申請書上簽名之筆跡作為參考樣本筆跡，將借
    據、簽收單、本票上之鄭春木簽名作為待鑑爭議筆跡，囑託
    法務部調查局鑑定待鑑爭議筆跡上之簽名筆跡與參考樣本筆
    跡是否相同？該局以筆跡特徵比對法進行鑑定，鑑定結果認
    筆跡筆劃特徵均相同，有法務部調查局文書暨指紋鑑識實驗
    室鑑定書在卷可稽（見本院卷第243頁），故借據、簽收單
    、本票上之鄭春木姓名應為鄭春木本人親簽，應可認定。原
    告雖執鄭春木為教師退休，每月均有月退收入而無舉債必要
    等語，惟自原告提出之鄭春木設於萬巒郵局之存摺往來明細
    觀之（見本院卷第51頁），鄭春木每月雖領有4萬4,585元之
    委發款項，惟款項入帳後未久，鄭春木即相繼提領，則鄭春
    木是否毫無借貸週轉之可能，自無法從鄭春木每月均領有固
    定之委發款項而認定。從而，被告已就其抗辯之抵押債權存
    在之事實提出相當之證明，應認附表編號1、2所示抵押權所
    擔保之消費借貸債權均屬存在，原告以被告與鄭春木間並無
    消費借貸事實為由，主張附表編號1、2所示抵押權所擔保之
    借款債權不存在，並非可採。
  ㈡原告請求塗銷系爭抵押權有無理由？
    附表編號1、2所示抵押權所擔保之借款債權既屬存在，原告
    依民法第767條第1項中段規定，請求被告應塗銷附表編號1
    、2所示抵押權之設定登記，即無理由，應予駁回。
六、結論：原告之訴為無理由，併依民事訴訟法第78條判決如主
    文。
中　　華　　民　　國　　111 　年　　7 　　月　　11　　日
                  民事第三庭    法　官　李育任
正本係照原本作成。
如對判決上訴，須於判決送達後20日內向本院提出上訴狀，其未
表明上訴理由者，應於提出上訴後20日內向本院補提理由書狀（
均須按他造當事人之人數附繕本）。
如委任律師提起上訴者，應一併繳納上訴審裁判費。
中　　華　　民　　國　　111 　年　　7 　　月　　11　　日
                                書記官  張文玲
附表：
編號 地號 （屏東縣泰武鄉佳平段） 建號 （屏東縣泰武鄉佳平段） 登記日期 擔保債權金額 債務人 字號 1 1390 55 109年3月3日 40萬元 鄭春木 潮登字第019830號 2 1390 55 109年7月10日 40萬元 鄭春木 潮登字第069130號